【裁判字號】    91,訴,2825
【裁判日期】    920509
【裁判案由】    給付償金
【裁判全文】
臺灣臺中地方法院民事判決  九十一年度訴字第二八二五號
    原      告  乙○○
    訴訟代理人  林維堯  律師
    被      告  甲○○
    訴訟代理人  謝文田  律師
右當事人間給付償金事件，本院判決如左：
    主      文
被告自民國九十一年五月二十二日起至停止使用坐落臺中縣清水鎮○○段一０一二之
三地號如附圖所示編號Ａ所示面積零點零零伍零公頃之土地通行權為止，應按月給付
原告新臺幣柒佰玖拾元。
原告其餘之訴駁回。
訴訟費用由被告負擔百分之二十七，餘由原告負擔。
本判決關於原告勝訴部分於原告以新臺幣貳仟玖佰零捌元為被告供擔保後，得假執行
。但被告如於假執行程序實施前，以新臺幣捌仟柒佰貳拾元為原告預供擔保，得免
為假執行。
原告其餘假執行之聲請駁回。
    事      實
一、原告方面：
  (一)聲明：
  1.被告應自民國九十一年五月二十二日起至停止使用坐落臺中縣清水鎮○○段一０
    一二之三地號如附圖所示編號Ａ所示面積０點００五０公頃之土地通行權為止，
    應按月給付原告新臺幣二千九百七十元。
  2.願供擔保請准宣告假執行。
  (二)陳述：
  1.坐落臺中縣清水鎮○○段一０一二之三地號土地於七十八年一月間由鈞院民事執
    行處查封拍賣，經原告參與投標，以最高價得標而取得其所有權，嗣經主管機關
    核發建造執照，准許原告在土地上建造房屋，不料在房屋結構體完成後，被告竟
    以其在上開土地得主張通行權為由，聲請主管機關撤銷建造執照，並拆除原告已
    完成之房屋結構體，嗣後於八十七年間向鈞院提起確認通行權訴訟，經鈞院以八
    十七年度訴字第三七八號民事判決確認被告就原告所有上開土地如附圖所示編號
    Ａ所示面積０點００五０公頃之土地有通行權，該事件經原告上訴臺灣高等法院
    臺中分院及最高法院鈞遭駁回而告確定，原告因此應容忍被告在上開土地開設道
    路通行，上開土地並經均院民事執行處於九十一年五月二十二四強制執行點交給
    被告，由被告在其上開設道路通行，然依照民法第七百八十八條之規定，對於原
    告因此所受之損害，應支付償金，而此項償金係為補償土地所有權人因其土地容
    忍鄰地所有權人開設道路，致不能使用土地之損害，與損害賠償性質相當，而本
    件系爭土地之總面積為一三一平方公尺，經原告將其中五０平方公尺開闢為道路
    使用後，所餘面積八十三平方公尺已成為畸零地，不再適於建造房屋使用，形同
    廢地，易言之，系爭土地已因被告開設道路通行後，已全部無法使用，因此原告
    所受之損害，應為整筆土地無法使用之損害，被告應自本件土地點交之日起（即
    九十一年五月二十二日）支付償金。
  2.本件系爭土地是否為既成道路，乃屬行政爭訟之問題，而系爭道路過去縱使曾為
    道路用地，但嗣後已經廢除，原告係於廢除道路後，在同段一０一二之七號土地
    南側之同段一０一二之一九號土地建造房屋，並在其南側申請私設巷道，因此在
    被告使用之一０一二之七地號南側之一０一二之一九地號土地係私設巷道，並非
    既成道路，且該土地在中華路開闢以前，被告並不需經過系爭土地對外聯絡，且
    原告在系爭土地建造房屋以前，並無設置巷道之必要，另清水鎮公所並未就該巷
    道編為鰲峰路之巷道，亦見系爭土地當時所設定之巷道並非既成道路。
  3.本件僅被告一人聲請確認對系爭土地有通行權而經法院判決確認有通行權，其餘
    陳情之人，縱使曾經為陳情，然其法律上尚難認有通行權。
  (三)證據：提出清水鎮公所簡便行文表影本、土地登記謄本、本院八十七年度訴字第
    三七八號民事判決書影本、臺灣高等法院臺中分院八十七年度上字第三四八號民
    事判決書影本、最高法院九十年台上字第一九九二號民事裁定影本、本院九十一
    年五月七日九十一年執九字第七二八二號函影本、地籍圖影本各一件、舊地籍謄
    本影本十五份、現場照片二幀為證。並聲請履勘現場。
二、被告方面：
  (一)聲明：
  1.原告之訴及假執行之聲請均駁回。
  2.如受不利判決，原供擔保請准宣告假執行。
  (二)陳述：
  1.系爭土地已經成為既成道路，經不特定人公共通行達二十年以上，已形成公用地
    役關係，任何人均可基於公用地役權通行，是原告請求支付償金，自屬無據。
  2.縱認被告應給付償金，然系爭土地之前有四十七人陳情欲通行，是被告充其量僅
    須負擔四十七分之一之費用即可。
  (三)證據：提出清水鎮公所臺中縣政府函文影本各三份、清水鎮○市○○街道圖及抄
    錄之門牌編號檢簡圖、陳情書、舊式土地登記謄本影本各一份為證，並聲請向臺
    中縣政府調閱系爭土地之行照圖。
    理      由
一、原告起訴主張其所有如附圖所示編號Ａ所示面積０點００五０公頃之土地既經法
    院判決確定被告有通行權，原告因此應容忍被告在上開土地開設道路通行，被告
    對於原告因此所受之損害自應支付償金，原告因容忍被告使用該部分土地，致系
    爭道路全部均無法使用，因此原告所受之損害，應為整筆土地無法使用之損害，
    被告應自本件土地點交之日起（即九十一年五月二十二日）支付償金。被告則以
    系爭土地已經成為既成道路，經不特定人公共通行達二十年以上，已形成公用地
    役關係，任何人均可基於公用地役權通行，是原告請求支付償金，自屬無據。縱
    認被告應給付償金，然系爭土地之前有四十七人陳情欲通行，是被告充其量僅須
    負擔四十七分之一之費用等語資為抗辯。
二、經查，原告主張坐落臺中縣清水鎮○○段一０一二之三地號土地於七十八年一月
    間由本院民事執行處查封拍賣，經原告參與投標，以最高價得標而取得其所有權
    ，嗣經主管機關核發建造執照，准許原告在土地上建造房屋，而在房屋結構體完
    成，嗣後被告以其在上開土地得主張通行權為由，聲請主管機關撤銷建造執照，
    拆除原告已完成之房屋結構體，並於八十七年間向本院提起確認通行權訴訟，經
    本院以八十七年度訴字第三七八號民事判決確認被告就原告所有上開土地如附圖
    所示編號Ａ所示面積０點００五０公頃之土地有通行權，該事件經原告上訴臺灣
    高等法院臺中分院及最高法院均遭駁回而告確定，原告因此應容忍被告在如附圖
    所示編號Ａ所示面積０點００五０公頃之土地開設道路通行，並經本院民事執行
    處於九十一年五月二十二四強制執行點交給被告，由被告在其上開設道路通行等
    事實，提出清水鎮公所簡便行文表影本、土地登記謄本、本院八十七年度訴字第
    三七八號民事判決書影本、臺灣高等法院臺中分院八十七年度上字第三四八號民
    事判決書影本、最高法院九十年台上字第一九九二號民事裁定影本、本院九十一
    年五月七日九十一年執九字第七二八二號函影本、地籍圖影本各一件、舊地籍謄
    本影本十五份、現場照片二幀為證，被告對上情亦不爭執，堪信屬實。
三、次查，被告抗辯系爭土地已經成為既成道路，經不特定人公共通行達二十年以上
    ，已形成公用地役關係，任何人均可基於公用地役權通行等語，雖提出清水鎮公
    所函文及臺中縣政府函文影本各三份、清水鎮○市○○街道圖及抄錄之門牌編號
    簡圖影本各一份為證。然為原告所否認，經查，坐落臺中縣清水鎮○○段一０一
    二之三地號如附圖所示編號Ａ所示面積０點００五０公頃之土地，並非既成道路
    ，此有臺中縣政府以九十二年一月二十四日府建城0000000000０號函
    文附卷可參，次查，原告所提出之清水鎮公所函文影本三份，均僅提及鰲峰路二
    三一之二三號旁既有巷道或僅稱鰲峰路二三一之二三號旁巷道，並未具體指明土
    地地號，更何況所提出之用語僅為「既有巷道」，並非「既成道路」，尚難據此
    認為清水鎮公所已認為系爭土地為既成道路之情形，甚且被告所提出之臺中縣政
    府之三份函文，均僅記載為「私設巷道」，未曾認定為既成道路。又本件如附圖
    所示編號Ａ所示面積０點００五０公頃之土地，縱使現狀已呈現道路狀態，而於
    清水鎮○市○○街道圖及抄錄之門牌編號簡圖等均標示其為道路，然其成為道路
    之原因乃被告為自己通行權而開設，並非為供公眾通行而開設，甚為明顯。縱使
    原告設置道路後，附近住民有順便利用該道路通行之情形，亦僅因被告通行權之
    反射作用所致，能否謂該道路已成為公眾通行之既成道路，非無疑問，更何況本
    件如附圖所示編號Ａ所示面積０點００五０公頃之土地目前使用狀況，既經本院
    向主管行政機管查詢，其函覆結果亦認為並非既成道路，是被告抗辯系爭道路如
    附圖所示編號Ａ所示面積０點００五０公頃之土地，為既成道路，即非可採。
四、按土地因與公路無適宜之聯絡，致不能為通常使用者，土地所有人得通行周圍地
    以至公路。但對於通行地因此所受之損害，應支付償金。前項情形，有通行權人
    ，應於通行必要之範圍內，擇其周圍地損害最少之處所及方法為之。有通行權人
    ，於必要時，得開設道路。但對於通行地因此所受之損害，應支付償金。民法第
    七百八十七條、第七百八十八條分別定有明文，而民法第七百八十七條、第七百
    八十八條所謂「償金」，係指補償土地所有權人不能使用土地之損害而言，關於
    支付償金之方法，民法雖無規定，但行使通行權既屬繼續性質，則通行地所有人
    所受之損害，亦屬繼續發生，並因通行期間之久暫，其損害亦有所不同，自難預
    先確定其損害總額，從而支付償金之方法，應以定期支付為適當。最高法院八十
    八年度台上字第三０四０號著有判決可參，本件被告所有之土地既經法院判決得
    通行原告所有如附圖所示編號Ａ所示面積０點００五０公頃之土地，而且被告亦
    於土地鋪設道路水泥道路，此有原告提出之照片二紙為證，並經本院到現場勘驗
    ，並製有勘驗筆錄及附圖可參，依上開說明，被告自應原告因此所受之損害。又
    查，原告主張所有之系爭土地面積為０點０一三一公頃（此可參照原告提出之土
    地登記謄本附卷可參），而其土地經提供０點００五０公頃供被告通行後，原告
    因此無法原有計畫建築房屋，並因此遭致臺中縣政府要求自行拆除關於供道路使
    用部分建物，此固有被告提出之臺中縣政府八十三年十一月二十九日八三府工建
    字第二八五四二０號函附卷可參，然其餘部分尚有０點００八一公頃之土地，現
    在尚有三層樓建物，此亦經本院到現場勘驗無誤，而被告經臺中縣政府通知被告
    依據建築法第五十五條第四款工程中止之規定：「其可供使用部分，應由起造人
    變更設計，申請使用，其不堪使用部分，由起造人拆除之」辦理，然因原告遲未
    依該規定處理，而遭臺中縣政府通知自行拆除私設巷道之建築物，據此尚難認為
    剩餘０點００八一公頃之土地，已不能使用，此外，原告就剩餘土地部分無法使
    用乙節，復未能具體舉證以實其說，尚難認為原告所有系爭土地全部均達不能使
    用之情形。又關於償金支付之金額標準，民法並無特別規定，然解釋上應以通行
    地所有人所受損害為標準，本院審酌被告實際上通行之面積０點００五０公頃（
    即五０平方公尺），及系爭土地目前編定地目為道，及被告因忍受原告通行所受
    損害為不能依照自己之計畫使用土地之損害，是其所受損害，應可參照土地法第
    一百零五條租用基地建築房屋之規定，作為給付金額標準之考量，復查，系爭土
    地右方面臨四十米寬之中華路，道路對面為三層樓建物及稻田、上方係空地並推
    置有模版，左方有被告所有門牌號碼為：臺中縣清水鎮○○里○○路二三一支二
    三號房屋及延續如附圖Ａ所示之通行道路之柏油道路延伸約三百公尺，附近為屬
    軍工廠，下方則為原告向臺中縣政府所承租及種植蔬菜之田園，及有部分地方雜
    草叢生之情形（以上可參照本院所製作之勘驗筆錄附圖），故認本件應以相當於
    土地申報地價總額年息百分之七之賠償金計算為妥，則按系爭土地之申報地價為
    每平方公尺二千七百二十元，則該土地申報地價總額年息百分之七即為九千五百
    二十元｛其計算式為 (2720元X50X7%= 9520元｝。
五、至於被告抗辯如附圖所示編號Ａ所示面積０點００五０公頃之土地之前有四十七
    人陳情欲通行，是被告充其量僅須負擔四十七分之一之費用等語，並提出陳情書
    影本一份為證，然如前所述，上開土地成為道路之原因乃被告為自己通行權而開
    設，而被告所抗辯之四十七名人書立陳情書者，除被告外，並無聲請法院確認通
    行權者，縱使原告設置道路後，附近住民有順便利用該道路通行之情形，亦僅因
    被告通行權之反射作用所致，尚難據此即認該等之人負有支付償金之義務，是被
    告所辯亦非可採。
六、從而，原告請求自點交土地時起，按月給付原告相當於租金額計算之損害金七百
    九十三元（9520/12=793，元以下四捨五入），為屬相當，應予准許。逾此請求
    之部份，則屬無據，應予駁回。
七、兩造陳明願供擔保，聲請宣告假執行或免為假執行，經核原告勝訴部分，合於法
    律規定，爰分別酌定相當之擔保金額宣告之；原告其餘假執行之聲請，因訴之駁
    回而失所依據，不予准許。
八、另被告聲請向臺中縣政府調閱航照圖以證明系爭土地為既成道路，然本件系爭並
    無成為既成道路之情形，已如前述，至為明顯，被告之聲請，顯無必要，尚難准
    許。
九、本件判決之基礎已臻明確，兩造其餘攻擊防禦方法及舉證，於判決之結果無影響
    ，毋庸一一論列，並此敘明。
十、據上論結：原告之訴為一部有理由，一部無理由，並依民事訴訟法第七十九條但
    書、第三百九十條第二項、第三百九十二條，判決如主文。
中      華      民      國    九十二    年      五      月      九      日
                                    臺灣臺中地方法院民事第三庭
~B法      官  許石慶
右為正本係照原本作成
如不服本判決，應於判決送達後二十日內，向本院提出上訴狀。
中      華      民      國    九十二    年      五      月      九      日
~B法院書記官  魏愛玲


司法院資訊處製作；財團法人民間司法改革基金會備份。
